臺灣高等法院民事判決　　　　　　　　　91年度重再字第21號
再審原告　　丁○○
　　　　　　丙○○
　　　　　　乙○○
　　　　　　甲○○
上四人共同
訴訟代理人　林雯澤律師
複代理人　　鍾元珧律師
再審被告　　台北市政府財政局
法定代理人　李述德
訴訟代理人　古明峰律師
複代理人　　林昱吟
上當事人間因返還房屋事件，再審原告對於中華民國九十年九月
十一日本院八十八年重上更（一）字第一七○號確定判決提起再
審，本院於九十四年一月十一日言詞辯論終結，判決如左：
    主      文
再審之訴駁回。
再審訴訟費用由再審原告負擔。
    事      實
甲、再審原告方面：
一、聲明：
（一）台灣台北地方法院八十四年度重訴字第八四一號民事判決
      及台灣高等法院八十八年度重上更（一）字第一七○號民
      事判決均廢棄。
（二）上開廢棄部分，再審被告在台灣台北地方法院八十四年度
      重訴字第八四一號第一審之訴暨假執行之聲請均駁回。
二、陳述：台灣高等法院八十八年度重上更（一）字第一七○號
    民事確定判決（下稱原確定判決）有下列民事訴訟法第四百
    九十六條第一項第一款及第十三款之再審事由，爰依法提起
    再審之訴：
（一）依內政部八十一年編印之「台灣土地登記制度之由來與光
      復初期土地登記之回顧」第九一頁至九十三頁所載，台灣
      日據時期，自民國十二年起，有關土地權利，及土地權利
      所使用之名稱等，一律皆改適用日本民法，同受日本民法
      及相關法制規範。而本件系爭房屋為日據時代之台籍人士
      李練生及日人東岡政子等人所興建，並業依當時法令辦妥
      建物所有權第一次登記，取得原始所有權，依當時日本不
      動產登記法第一百零六條規定，未登記之建物申請為所有
      權登記時，需提出使用土地權利之證明文件，始可辦理，
      則系爭房屋既於當時辦妥所有權之保存登記，足徵系爭房
      屋於建成之初，即係合法占有系爭土地。再者系爭土地原
      地主蘇郭紅哖之孫蘇啟明亦於另案證述將土地出租予日本
      人，足證李練生等係基於租賃關係占有系爭土地，非屬日
      本政府強佔台灣人民私有土地而建造之房屋，依買賣不破
      租賃之法理，再審原告買受系爭房屋後，自得繼續占有系
      爭土地。原確定判決擅認系爭房屋係日據時代日軍佔領台
      灣時占用系爭土地所建之日本海軍航空隊宿舍，亦未詳加
      查證日據時期不動產登記所適用之相關法令，而以修正土
      地登記規則第七十三條第三項及修正前之土地登記規則第
      七十條第二項之規定，率認再審原告所有之系爭房屋係無
      權占有系爭土地，除有違證據法則外，亦有適用法規顯有
      錯誤之情。
（二）最高法院八十七年度第五次民事庭會議決議乃適用於日據
      時期，日本政府無合法權源，而強佔人民私有土地興建房
      屋之情形。原判決以系爭房屋屬敵偽財產，惟就此一事實
      之認定與證據取捨，顯然有違證據法則、經驗法則，其進
      而錯誤適用最高法院八十七年度第五次民事庭會議決議，
      認定再審原告系爭房屋無占有系爭土地之合法權源，實屬
      適用法規顯有錯誤。
（三）權利失效理論係指權利者在相當期間內不行使其權利，依
      特別情事足以使義務人正當信任債權人不欲行使其權利，
      則基於誠信原則，不得再令其為相反之主張，此有最高法
      院六十一年台上字第二四○○號判決可稽。再審被告於四
      十五年間以照價收買方式取得系爭土地所有權時，即已知
      有系爭房屋坐落其上，四十年來從未行使其物上請求權，
      縱認其無允許再審原告繼續使用土地之默示同意，亦足以
      引起再審原告之正當信賴，再審被告之行為，顯已構成權
      利之失效，並與民法第一百四十八條之誠實信用原則顯有
      未符，原審對此未予審究，亦為適用法規顯有錯誤。
（四）再審原告於九十二年七月七日在本院八十五年度重上字第
      一七七號拆屋還地事件準備程序中發現未經斟酌之證人蘇
      啟明，如斟酌其證詞可受較有利之裁判，爰於發現後，依
      民事訴訟法第五百條第一項、第二項之規定，於九十二年
      七月二十四日追加主張原審確定判決亦有民事訴訟法第四
      百九十六條第一項第一款之適用法規顯有錯誤之再審事由
      ，自屬合法。
三、證據：提出系爭房屋日據時期建物謄本影本、內政部印之台
    灣土地登記制度之由來與光復初期土地登記之回顧節本、本
    院八十五年重上字第一七七號九十二年七月七日準備程序筆
    錄影本為證。
乙、再審被告方面：
一、聲明：再審之訴駁回。
二、陳述：
（一）再審原告之再審理由：(一)原確定判決未適用「內政部八十
      一年所編印『台灣土地登記制度之由來與光復初期土地登
      記之回顧』所引載之日本不動產登記法等相關法令」(二)原
      確定判決錯誤適用最高法院八十七年度第五次民事庭會議
      決議(三)再審被告有權利失效之情形及違反誠實信用原則云
      云，業據上訴人李瑞德於台灣高等法院八十八年度重上更
      (一)字第一七○號訴訟程序提出主張，再審原告於收受該判
      決時即知，則無論其於提起第三審上訴時已主張或已知而
      不主張，依民事訟法第四百九十六條第一項但書之規定，
      不得再以此為本件再審理由。又民事訴訟法第四百九十六
      條第一項第十三款所謂之證物，不包括人證，是本件再審
      原告自不得以證人蘇啟明為本件之再審理由。
（二）民國十二年日治時期施行於台灣之日本之民法及不動產登
      記法，應屬外國法規，而民事訴訟法第四百九十六條第一
      項第一款所謂適用法規顯有錯誤者，不包括學說與外國法
      律（最高法院五十年台再字第六號判決參照）。是再審原
      告亦不得以原確定審判決違反日治時期施行於台灣之日本
      之民法及不動產登記法而提起再審之訴。
（三）又再審原告所提之內政部八十一年編印之「台灣土地登記
      制度之由來與光復初期土地登記之回顧」所引之之法條是
      否為當時之正確條文，尚非無疑，縱所引之條文為真，然
      依日本民法之規定，關於物權之創設係採意思主義，登記
      僅對抗第三人之要件。故退步言之，縱認本件日人東岡政
      子及台籍人士李練生於日治時代就系爭房屋為所有權登記
      時，可依上開日治時期之法令，推斷其等就系爭土地有地
      上權存在，惟其當時既未就地上權為登記，則適用當時日
      本民法之規定，本不得對抗第三人，於光復後接收系爭房
      屋之國有財產局亦未辦理地上權登記，則依我國民法之規
      定，國有財產局及其後受讓系爭房屋之再審原告皆亦不得
      對再審被告主張就系爭土地有地上權存在。此由財政部國
      有財產局臺灣北區辦事處八十五年十二月十九日臺財產北
      字第八五０三五三一二一號函，可證明國有財產局亦不認
      其對系爭土地有地上權或其他合法占有系爭土地之權源。
      系爭土地系台北市政府於民國四十年間依法照價收買而取
      得所有權，而照價收買為公法上之行為，其因此取得所有
      權系屬原始取得，應無負擔存在。
（四）最高法院八十七年度第五次民事庭會議決議之重點應係「
      我國政府基於國家權力關係所接收者，乃僅地上之房屋，
      並非房屋所占用之土地，即不得因該接收關係，而使原屬
      無權占有土地變成有權占有」。本件原確定判決適用上開
      民事庭會議決議，認再審原告無權占有系爭土地，並無違
      背法令之處。退步言之，縱認本件無上開決議之適用，惟
      本件系爭房屋，係政府機關所接收之之敵偽財產，接收後
      並做為空軍眷屬之宿舍，為國有公用財產。惟系爭房屋於
      七十八年八月二十四日以買賣為原因辦理移轉登記予再審
      原告前，已廢止公用，則參考最高法院七十四年度台上字
      第三四九號判決意旨，於廢止公用時，空軍總司令部及國
      有財產局即無使用系爭土地理由，自應將系爭土地返還原
      所有權人，即不得對基地所有權人主張有權占有，而從國
      有財產局受讓系爭房屋之再審原告，亦同。
（五）本件系爭土地原地主於民國四十六年間因申報地價過低，
      再審被告乃依平均地權之規定照價收買，此乃貫撤立憲精
      神及依法律之規定，並無不當。又再審被告照價收費系爭
      土地後，時值戒嚴時期，礙於與中央政府之關係，雖並未
      向空軍總司令部或國有財產局主張無權占有，然不能以上
      訴人單純緘默或不行使權利，即謂權利失效。又上訴人照
      價收費系爭土地後，並未同意國有財產局或空軍總司令部
      使用系爭土地，國有財產局及再審原告對此亦知之甚詳，
      再審被告發現財產局違法讓售系爭房屋予再審原告後，曾
      屢次要求再審原告繳納不當得利及返還土地，本件並無權
      利失效或有何有違背誠信情事。
丙、本院依職權調閱最高法院九十一年台上字第一二八九號、本
    院八十八年重上更(一)字第一七○號、台灣台北地方法院八十
    四年重訴字第八四一號民事事件全卷。
    理      由
一、本件再審原告起訴主張：
（一）原確定判決認定事實取捨證據違反證據法則，又未依職權
      調查應適用之法律，有民事訴訟法第四百九十六條第一項
      第一款之適用法規顯有錯誤之情形：
    １、依內政部八十一年編印之「台灣土地登記制度之由來與
        光復初期土地登記之回顧」乙書第九一至九三頁所載，
        台灣日據時期，自民國十二年起，有關土地權利及對於
        土地權利所使用之名稱等，一律皆改適用日本民法及相
        關法制規範。而本件系爭房屋為日據時代之台籍人士李
        練生及日人東岡政子等人所興建，並業依當時法令辦妥
        建物所有權第一次登記，取得原始所有權。依當時有效
        施行於台灣地區之「日本不動產登記法」第一百零六條
        規定，未登記之建物申請為所有權登記時，應提出使用
        土地權利之證明文件，始可辦理，則系爭房屋既於當時
        辦妥所有權之保存登記，足徵系爭房屋於建成之初，係
        基於租賃關係合法占有系爭土地，非屬日本政府強佔台
        灣人民私有土地而建造之房屋，依買賣不破租賃之法理
        ，再審原告買受系爭房屋後，自得繼續占有系爭土地。
        原確定判決疏未審究系爭房屋登記謄本所載原始所有權
        人之一為台籍人士之證據資料，擅加認定「系爭房屋係
        日據時代日軍佔領台灣時占用系爭土地所建之日本海軍
        航空隊宿舍」，復未詳加查證適用上述日據時期不動產
        登記所適用之相關法令，而依修正土地登記規則第七十
        三條第三項及修正前之土地登記規則第七十條第二項之
        規定，率認再審原告所有之系爭房屋係無權占有系爭土
        地，其不依證據認定事實，未說明取捨證據之理由，有
        違證據法則，且未適用正確之法律，亦有適用法規顯有
        錯誤之再審理由。
    ２、最高法院八十七年度第五次民事庭會議決議乃適用於日
        據時期，日本政府無合法權源，而強佔人民私有土地興
        建房屋之情形。原判決以系爭房屋屬敵偽財產，惟就此
        一事實之認定與證據取捨，顯然有違證據法則、經驗法
        則，其進而錯誤適用最高法院八十七年度第五次民事庭
        會議決議，認定再審原告系爭房屋無占有系爭土地之合
        法權源，實屬適用法規顯有錯誤。
    ３、再審被告於四十五年間以照價收買方式取得系爭土地所
        有權時，即已知有系爭房屋坐落其上，四十年來從未行
        使其物上請求權，縱認其無允許再審原告繼續使用土地
        之默示同意，亦足以引起再審原告之正當信賴，再審被
        告之行為，顯已構成權利之失效，並與民法第一百四十
        八條之誠實信用原則顯有未符，原審對此未予審究，亦
        為適用法規顯有錯誤。
（二）再審原告於九十二年七月七日在本院八十五年度重上字第
      一七七號拆屋還地事件準備程序中發現未經斟酌之證人蘇
      啟明，如斟酌其證詞可受較有利之裁判，故原審確定判決
      亦有民事訴訟法第四百九十六條第一項第一款之適用法規
      顯有錯誤之再審事由。
二、再審被告則抗辯如左：
（一）再審原告之再審理由：(一)原確定判決未適用「內政部八十
      一年所編印『台灣土地登記制度之由來與光復初期土地登
      記之回顧』所引載之日本不動產登記法等相關法令」(二)原
      確定判決錯誤適用最高法院八十七年度第五次民事庭會議
      決議(三)再審被告有權利失效之情形及違反誠實信用原則云
      云，業據上訴人李瑞德於台灣高等法院八十八年度重上更
      (一)字第一七○號訴訟程序提出主張，再審原告於收受該判
      決時即知，則無論其於提起第三審上訴時已主張或已知而
      不主張，依民事訟法第四百九十六條第一項但書之規定，
      不得再以此為本件再審理由。又民事訴訟法第四百九十六
      條第一項第十三款所謂之證物，不包括人證，是本件再審
      原告自不得以證人蘇啟明為本件之再審理由。
（二）民事訴訟法第四百九十六條第一項第一款所謂適用法規顯
      有錯誤者，不包括學說與外國法律，再審原告不得以原確
      定判決違反日治時期施行於台灣之日本之民法及不動產登
      記法而提起再審之訴。而依日本民法之規定，關於物權之
      創設係採意思主義，登記僅對抗第三人之要件，本件日人
      東岡政子及台籍人士李練生於日治時代就系爭房屋為所有
      權登記時，既未就地上權為登記，則適用當時日本民法之
      規定，本不得對抗第三人，於光復後接收系爭房屋之國有
      財產局亦未辦理地上權登記，則依我國民法之規定，國有
      財產局及其後受讓系爭房屋之再審原告皆亦不得對再審被
      告主張就系爭土地有地上權存在。系爭土地係台北市政府
      於民國四十年間依法照價收買而取得所有權，而照價收買
      為公法上之行為，其因此取得所有權系屬原始取得，應無
      負擔存在。
（三）原確定判決適用最高法院八十七年度第五次民事庭會議決
      議，認再審原告無權占有系爭土地，並無違背法令之處。
      退步言之，縱認本件無上開決議之適用，惟本件系爭房屋
      ，係政府機關所接收之敵偽財產，做為空軍眷屬之宿舍，
      為國有公用財產。系爭房屋於七十八年八月二十四日前已
      廢止公用，空軍總司令部及國有財產局即無權使用系爭土
      地，自應將系爭土地返還原所有權人，不得對基地所有權
      人主張有權占有，而從國有財產局受讓系爭房屋之再審原
      告，亦同。
（四）再審被告照價收買系爭土地後，雖未向空軍總司令部或國
      有財產局主張無權占有，然不能以上訴人單純緘默或不行
      使權利，即謂權利失效。再審被告發現國有財產局違法讓
      售系爭房屋予再審原告後，曾屢次要求再審原告繳納不當
      得利及返還土地，本件並無權利失效或有何有違背誠信情
      事。
三、經查：
（一）關於再審原告主張原確定判決適用法規顯有錯誤部分：
    １、按民事訴訟法第四百九十六條第一項第一款所謂適用法
        規顯有錯誤者，係指確定判決所確定之事實適用法規顯
        然不合於法律規定，或與司法院現尚有效及大法官會議
        之解釋，或最高法院尚有效之判例顯然違反者而言。其
        適用法規顯有錯誤之內容，應包括確定判決顯有消極的
        不適用法規及積極的適用不當兩種情形在內，至事實審
        法院認定事實錯誤，調查證據欠周或判決不備理由，雖
        得於判決確定前據為提起上訴之理由，究與適用法規顯
        有錯誤有別，當事人不得據以提起再審之訴。而就法律
        規定事項所表示之法律上見解，亦無適用法規顯有錯誤
        可言（最高法院五十七年台上字第一０九一號、六十三
        年台再字第六七號、六十三年台上字第八八○號判例、
        八十年度台再字第六四號判決要旨參照）。準此，本件
        再審原告主張原確定判決違背最高法院六十一年度台上
        字第二四○○號判決云云，依前開說明，既非判例之顯
        然違反，則其據此認原確定判決適用法規顯有錯誤，即
        屬無據。
    ２、本件再審原告主張「原確定判決擅加認定系爭房屋係日
        據時代日軍佔領台灣時占用系爭土地所建之日本海軍航
        空隊宿舍，消極不適用日據時期不動產登記所適用之相
        關法令，其不依證據認定事實，未說明取捨證據之理由
        ，有違證據法則」、「原確定判決認定系爭房屋屬敵偽
        財產，顯然有違證據法則、經驗法則，進而錯誤適用最
        高法院八十七年度第五次民事庭會議決議」、「再審被
        告之行為，構成權利之失效，並與民法第一百四十八條
        之誠實信用原則顯有未符，原審對此未詳予審究認定」
        云云，核屬對於原確定判決就取捨證據、認定事實之職
        權行使予以指摘，並非主張本院原確定判決就「認定之
        事實」進而適用「法規」有何錯誤之情形，依前開說明
        ，與適用法規顯有錯誤之再審事由尚有未符。
    ３、又當事人已依上訴主張第四百九十六條第一項各款之事
        由或知其事由而不為主張者，不得再就該事由以再審之
        訴對於確定終局判決聲明不服，民事訴訟法第四百九十
        六條第一項但書亦有明文。本件再審原告指摘原確定判
        決未適用之「內政部八十一年所編印『台灣土地登記制
        度之由來與光復初期土地登記之回顧』所引載之日本不
        動產登記法等相關法令」、「民法第一百四十八條權利
        失效、誠實信用原則之規定」，業據上訴人李瑞德於本
        院八十八年度重上更(一)字第一七○號（即原確定判決）
        之訴訟程序提出主張（見該案卷頁二七一至二八二、三
        一四至三一九），且經本院原確定判決載明，再審原告
        於收受該判決正本送達時當已知悉上情，則其於提起第
        三審上訴時未據此主張該判決違背法令，依上開規定，
        不得再據該事由依民事訴訟法第四百九十六條第一項第
        一款「適用法規顯有錯誤」提起再審之訴。至於再審原
        告有關「原確定判決錯誤適用最高法院八十七年度第五
        次民事庭會議決議」之主張部分，已據再審原告對於本
        院八十八年度重上更(一)字第一七○號提起第三審上訴時
        提出主張（見最高法院頁一一一至一一三），則其再據
        以為本件再審事由，依上述民事訟法第四百九十六條第
        一項但書之規定，亦無理由。
（二）關於再審原告主張發現未經斟酌之證物部分：
    １、當事人發現未經斟酌之證物或得使用該證物，如經斟酌
        可受較有利之裁判，得以再審之訴對於確定判決聲明不
        服，民事訴訟法第四百九十六條第一項第十三款定有明
        文。所謂「當事人發現未經斟酌之證物」，乃指前訴訟
        程序事實審之言詞辯論終結前已存在之證物，因當事人
        不知其存在或知其存在而無法提出之謂。若在前訴訟程
        序事實審言詞辯論終結前尚未存在之證物，本無所謂發
        現，自不得以之為再審理由。又上開所謂「證物」不包
        括證人在內（最高法院二十九年上字第六九六號、二十
        九年上字第一○○五號判例要旨參照）。
    ２、本件再審原告於九十二年七月二十四日具狀追加民事訴
        訟法第四百九十六條第一項第十三款之再審理由（見本
        院卷頁一○六），主張於九十二年七月七日在本院八十
        五年度重上字第一七七號拆屋還地事件準備程序中發現
        未經斟酌之證人蘇啟明之證詞，如斟酌可受較有利之裁
        判云云。惟查，再審原告主張之上開準備程序筆錄，係
        在前訴訟程序九十年八月二十八日言詞辯論終結之前尚
        未存在之物證，依前開說明，核與民事訴訟法第四百九
        十六條第一項第十三款之再審事由未符。而再審原告主
        張之證人蘇啟明，亦與前述民事訴訟法第四百九十六條
        第一項第十三款不包含人證之要件未合，其據以提起本
        件再審之訴，亦屬無據。
四、綜上所述，本件再審原告依民事訴訟法第四百九十六條第一
    項第一款、第十三款之規定，提起再審之訴，為無理由，應
    予駁回。
五、據上論結，本件再審之訴為無理由，依民事訴訟法第七十八
    條，判決如主文。
中　　華　　民　　國　　94　　年　　1 　　月　　25　　日
                  民事第九庭審判長法　官  吳 景 源
　　　　　　　　　　　      　　　法　官  滕 允 潔
                                  法  官  鄭 純 惠
正本係照原本作成。
如不服本判決，應於收受送達後二十日內向本院提出上訴書狀，
其未表明上訴理由者，應於提出上訴後二十日內向本院補提理由
書狀（均須按他造當事人之人數附繕本）上訴時應提出委任律師
或具有律師資格之人之委任狀；委任有律師資格者，另應附具律
師資格證書及釋明委任人與受任人有民事訴訟法第四百六十六條
之一第一項但書或第二項（詳附註）所定關係之釋明文書影本。
中　　華　　民　　國　　94　　年　　1 　　月　　27　　日
　　　　　　　　　　　　　　　　　書記官  廖 麗 蓮
附註：
民事訴訟法第四百六十六條之一（第一項、第二項）：
對於第二審判決上訴，上訴人應委任律師為訴訟代理人。但上訴
人或其他法定代理人具有律師資格者，不在此限。
上訴人之配偶、三親等內之血親、二親等內之姻親，或上訴人為
法人、中央或地方機關時，其所屬專任人員具有律師資格並經法
院認為適當者，亦得為第三審訴訟代理人。
